【裁判字號】    89,上易,4230
【裁判日期】    891003
【裁判案由】    違反公司法
【裁判全文】
臺灣高等法院刑事判決                          八十九年度上易字第四二三號
    上  訴  人  甲○○
    即  被  告
                乙○○
                丁○○
                戊○○
                丙○○
    右五人共同  張慶帆律師
    選任辯護人  王聖舜律師
右上訴人因違反公司法案件，不服臺灣臺北地方法院八十八年度易字第一九二０號，
中華民國八十九年十月三日第一審判決（起訴案號：臺灣臺北地方法院檢察署八十八
年度偵字第二二五八七號）提起上訴，本院判決如左：
    主  文
原判決撤銷。
丙○○、甲○○、丁○○、乙○○、戊○○均無罪。
    理  由
一、公訴意旨以：丙○○、甲○○、丁○○、乙○○、戊○○均係設於桃園縣八德市
    ○○路六五號山仁工業股份有限公司（下稱山仁公司）之負責人（丙○○係董事
    長，其餘均係董事），明知公司之資金，除因公司間業務交易行為有融通之必要
    者外，不得貸與股東或任何他人，竟自民國（下同）八十六年間起，將公司資金
    貸與股東丙○○及鴻莊建設股份有限公司，迄八十六年底，總計貸予丙○○新台
    幣（下同）六億九百七十四萬五千元，貸予鴻莊建設股份有限公司一千一百萬元
    ，因認丙○○、甲○○、丁○○、乙○○、戊○○等人所為係犯公司法第十五條
    第三項、第二項之罪嫌。
二、按犯罪事實，應依證據認定之，無證據不得推定其犯罪事實；又不能證明被告犯
    罪者，應諭知無罪之判決，刑事訴訟法第一百五十四條、第三百零一條第一項分
    別定有明文。次按刑事訴訟法上所謂認定犯罪事實之證據，係指足以認定被告確
    有犯罪行為之積極證據而言，該項證據自須適合於被告犯罪事實之認定，始得採
    為斷罪資料。如未能發現相當證據，或證據不足以證明，自不能以推測或擬制之
    方法，以為裁判之基礎。又刑事訴訟上證明之資料，無論其為直接或間接證據，
    均須達於通常一般之人均不致有所懷疑，而得確信其為真實之程度，始得據為有
    罪之認定，若其關於被告是否犯罪之證明未能達此程度，而有合理性懷疑之存在
    ，致使無從形成有罪之確信，根據「罪證有疑，利於被告」之證據法則，即不得
    遽為不利被告之認定，此分別有最高法院二十九年上字第三一○五號、四十年臺
    上字第八六號、七十六年臺上字第四九八六號判例可資參照。
三、公訴人認被告丙○○、甲○○、丁○○、乙○○、戊○○均涉犯公司法第十五條
    第三項、第二項之罪嫌，係以山仁公司登記事項卡及財政部證期會函文檢附該公
    司財務報表為依據。
四、訊據上訴人即被告丙○○、甲○○、丁○○、乙○○、戊○○等人固不諱言山仁
    公司與丙○○間右述資金往來情形，惟矢口否認有何違反公司法犯行，均辯稱：
    「山仁公司與丙○○間訂有合作融資契約，由丙○○提供其所有之不動產作為擔
    保，以山仁公司名義向銀行融資，再依山仁公司與丙○○之需要，各取資金使用
    ，雙方資金往來並非借貸而係共同融資行為」云云。經查：
(一)、被告丙○○、甲○○、丁○○、乙○○、戊○○等人分別為山仁公司董事長及董
    事，有該公司變更登記事項卡可憑，山仁公司因急需資金，卻無擔保品，乃於八
    十四年十一月一日與丙○○訂定合作融資契約，由丙○○提供不動產、股票質押
    供作擔保，向各銀行及金融機構借貸，貸得款項均先匯入山仁公司設於各該銀行
    帳戶，再召集董事會決議貸放予丙○○等節，為被告丙○○、甲○○、丁○○、
    乙○○、戊○○等人所不爭執，且有合作融資契約書及山仁公司八十五年、八十
    六年董事會議事錄（均影本）在卷可稽，且有萬泰商業銀行陳報狀、聯邦商業銀
    行公館分行八十八年九月廿二日（八八）聯館字第一四二號函、中興票券金融公
    司八十八年十月二日興授普字第一０一號簡便行文表、慶豐商業銀行八十八年九
    月廿日陳報狀、中興商業銀行中山分行八十八年九月廿八日（八八）興山字第二
    ０九號函等件可憑，是本件之源起顯為山仁公司需資金，由被告丙○○供擔保，
    向各銀行及金融機構借貸，貸得款項均先匯入山仁公司設於各該銀行帳戶，而與
    公司法第十五條第三項、第二項規範之公司將原有資金單向貸與股東或任何他人
    之情形不同。
(二)、上開山仁公司向各銀行、金融機構貸得之資金，先後於八十六年十一月廿八日貸
    放二千萬元、同年十二月三日貸放一百萬元、同年月五日貸放三千七百萬元予丙○○之事實，亦有資誠會計師事務所八十八年十二月六日（八八）綜字第八二一
    二號號函可考，山仁公司貸得上揭融資貸款，係由被告丙○○提供擔保品，該筆
    貸得款項於帳面上雖屬山仁公司之資金，但山仁公司如未償還，則各貸款銀行將
    就被告丙○○所提供之擔保品求償，且性質上與山仁公司原自有之資金，並不相
    同，該資金縱由山仁公司借貸予丙○○，並向丙○○收取相當之利息或費用，即
    山仁公司與丙○○間之資金往來性質屬借貸法律關係，但因該筆資金之供擔保貸
    款者為被告丙○○，是對山仁公司並無影響與損害，而公司法第十五條第三項、
    第二項之立法理由在保障公司原有資金之完整，本件情形應非公司單純將資金貸
予股東。
(三)、依山仁公司上開董事會議事錄案由說明：「本公司董事長丙○○提供其個人所有
    之不動產及上市公司股票，作為本公司向金融機構借款之擔保，茲因周轉所需，
    擬向本公司短期融通資金，依實際需要分期撥借、分次償還，期限不得超過一年
    ，並按年利率百分之九計算」等語，該公司所申報之八十六年度財務報告雖亦將
    丙○○列為貸與對象，有財政部證券暨期貨管理委員會八十七年五月廿六日（八
    七）台財證（六）第四一一０七號函附山仁公司財務報告在卷可查。被告丙○○
    、甲○○、丁○○、乙○○、戊○○等人雖分別擔任該公司董事長及董事，且被
    告等人曾因公司負責人將公司資金貸與股東丙○○個人，經主管機關經濟部移送
    檢察機關偵辦，但公司法第十五條第三項、第二項之規定，應係規範故意行為，
    本件被告丙○○、甲○○、丁○○、乙○○、戊○○等人認知為被告丙○○既先
    將其財物供擔保，借款予山仁公司於前，則此貸得資金，再由山仁公司貸與被告
    丙○○，與公司將原自有之資金，貸與股東之情形有間，是自難認被告丙○○、
    甲○○、丁○○、乙○○、戊○○等人就此部分行為屬故意。
(四)、山仁公司雖曾於八十五年間將山仁公司之資金貸放予丙○○新台幣二億九千八百
    九十五萬元，案經財政部證券暨期貨管理委員會移請經濟部移送臺灣臺北地方法
    院檢察署檢察官偵查後，認定山仁公司違反貸放情節屬實，惟認為以不起訴處分
    為適當，經檢察官於八十六年十月十八日逕依職權以八十六年度偵字第一五一二
    三號為不起訴處分，嗣經被告等人先後於同年十一月五日、同月六日及同月七日
    送達在案，有該不起訴處分書可稽，但該不起訴處分未就被告丙○○供擔保予銀
    行後使山仁公司取得所需資金，與公司單純將自有資金貸與股東之不同情形論述
    ，僅以經濟部八十年二月二十七日商二０二九五八號、八十年二月六日二００九
    二七號函，認被告丙○○等人為違反公司法第十五條第三項、第二項之行為，尚
    有未洽。至山仁公司於該不起訴處分確定後，雖將資金接續貸放予丙○○三次，
    但仍基於前開董事會決議，並非另行再作決議，是亦難認被告丙○○、甲○○、
    丁○○、乙○○、戊○○等人係另起犯意為之。
(五)、至公訴意旨以：被告丙○○、甲○○、丁○○、乙○○、戊○○等人自八十六年
    間起，迄八十六年十一月五日止，將山仁公司資金貸與股東丙○○及鴻莊建設股
    份有限公司，因認被告等人涉犯公司法第十五條第三項、第二項之罪嫌云云。經
    查：山仁公司於八十六年第一季迄同年十一月五日，雖將公司資金接續貸放予股
    東丙○○多次，然為前開不起訴處分效力所及，至山仁公司八十六年度財務報告
    揭露貸予鴻莊公司部分，八十六年第一季餘額一千一百萬元確係八十五年底餘額
    ，且於第二季償還後即未再貸放，有經濟部八十七年八月十日經（八七）商字第
    八七二一九三００號函可稽，且山仁公司上開貸放予鴻莊公司之行為，亦經檢察
    官認為山仁公司與鴻莊公司間確有業務交易行為，難認無融通資金之必要，有前
    揭不起訴處分書可稽，此部分檢察官未能詳查，遽認被告上述行為違反公司法第
    十五條第三項、第二項規定，尚屬無據。
(六)、綜上事證，本案尚未達於通常一般之人均不致有所懷疑，得確信其為真實之程度
    ，而有合理性懷疑之存在，本院無從形成有罪之確信。此外，復查無其他積極證
    據足資認定被告被告丙○○、甲○○、丁○○、乙○○、戊○○涉有違反公司法
    第十五條第三項、第二項之罪嫌，既不能證明被告等人犯罪，根據「罪證有疑，
    利於被告」之證據法則，依法應為被告丙○○、甲○○、丁○○、乙○○、戊○○等人無罪之諭知。
五、原審疏未詳察，遽對被告丙○○、甲○○、丁○○、乙○○、戊○○等人論罪科
    刑，尚有未洽，本件被告丙○○、甲○○、丁○○、乙○○、戊○○等人上訴意
    旨否認犯罪，指摘原判決不當，為有理由，應將原判決撤銷改判，另為無罪之諭
    知。
六、據上論斷，應依刑事訴訟法第三百六十九條第一項前段、第三百六十四條、第三
    百零一條第一項，判決如主文。
本案經檢察官王安明到庭執行職務。
中    華    民    國    八十九    年      十二      月        二十      日
                              臺灣高等法院刑事第七庭
                                  審判長法  官 吳  啟  民
                                        法  官 蘇  隆  惠
                                        法  官 施  俊  堯
右正本證明與原本無異。
不得上訴。
                                        書記官 顏  志  豪
中    華    民    國    八十九    年      十二      月        二十      日
附錄：本案論罪科刑法條全文


司法院資訊處製作；財團法人民間司法改革基金會備份。
